臺灣高等法院民事判決
108年度重上字第467號
上  訴  人  簡賴碧月
            簡雅齡  
            簡國書  
            簡嘉佑  
            簡火炎  
            簡炎仁  
            簡士欽  
            簡偉婷  
            簡淑惠  
            簡淑芬  
            簡淑女  
            簡淑芳  
上訴人共同                      
訴訟代理人  許俊仁律師
複 代 理人  周俊智律師
被上訴人    簡長文  
訴訟代理人  簡辜瓊雲
訴訟代理人  張嘉明律師                      
上列當事人間返還信託款等事件，上訴人對於臺灣新北地方法院
於民國108年4月23日所為107年度重訴字第744號判決不服，提起
上訴，本院於109年3月24日言詞辯論終結，判決如下：
    主  文
原判決廢棄。
被上訴人在第一審之訴駁回。
第一、二審訴訟費用由被上訴人負擔。
    事實及理由
一、被上訴人主張：伊於民國85年4月23日將名下新北市○○區○○
    段000地號土地所有權應有部分四分之一出售予訴外人煌品
    建設股份有限公司作為建築基地，委由兄長即上訴人之被繼
    承人簡長信（106年2月19日死亡）收取價金新臺幣（下同）
    1,267萬5,240元（下稱系爭價金）並代伊清償債務（下稱系
    爭委任契約）。惟簡長信代收價金後，除償付伊對新北市樹
    林區農會（下稱樹林區農會）23萬5,678元利息債務外，並
    無其他清償債務事實，伊乃於105年5月30日終止雙方委任關
    係，並得依委任或寄託之法律關係請求簡長信返還處理委任
    事務之餘款1,243萬9,562元（1,267萬5,240元-23萬5,678元
    ）。前經伊提起訴訟為一部請求500萬元，並經鈞院105年度
    上字第263號（下稱前案訴訟）判決伊勝訴確定在案（下稱
    前案確定判決）。為此就前案訴訟一部請求後之餘額743萬9
    ,562元（1,243萬9,562元-500萬元），依繼承及委任或寄託
    之法律關係，擇一請求判命上訴人於簡長信遺產範圍內如數
    連帶給付，並加付自105年5月31日起至清償日止之法定利息
    等語。
二、上訴人則以：伊等被繼承人簡長信依系爭委任契約，除以系
    爭價金償付23萬5,678元利息債務外，甚至貼補不足部分，
    於87年1月26日清償上訴人對樹林區農會之借款債務1,300萬
    元（下稱系爭借款），是以簡長信代收價金已全數用以清償
    上訴人之債務，上訴人無從請求簡長信交付金錢。況且，自
    上訴人85年4月23日出售土地並委任簡長信代收價金起，上
    訴人本可隨時依民法第541條第1項規定請求簡長信返還收取
    之價金，卻直至105年5月30日始為請求，顯已逾15年請求權
    時效，伊等亦得拒絕給付。如認簡長信清償系爭借款非基於
    系爭委任關係，伊等得以所繼承簡長信對被上訴人之民法第
    176條第1項無因管理費用償還債權及民法第179條不當得利
    債權，與上訴人主張之743萬9,562元債權為抵銷等語，資為
    抗辯。
三、查被上訴人於85年4月23日出售名下土地並委託簡長信代收
    系爭價金、代其償付欠款等情，為兩造所不爭（本院卷第10
    2頁）。惟被上訴人主張簡長信以系爭價金清償23萬5,678元
    後尚有1,243萬9,562元應為返還等情業經前案確定判決認定
    在案，本件應受爭點效理論拘束並作相同認定等語。上訴人
    則以：前案確定判決之事實判斷於本件無爭點效之適用，且
    簡長信確已將代收之系爭價金全數用以清償被上訴人債務等
    語，資為抗辯。經查：
  ㈠本件事實判斷不受前案確定判決爭點效之拘束：
　　按基於公平理念之訴訟上誠信原則而產生之爭點效理論，須
    判決理由之判斷具備「於同一當事人間」、「非顯然違背法
    令」、「當事人未提出新訴訟資料足以推翻原判斷」、「該
    重要爭點，在前訴訟程序已列為足以影響判決結果之主要爭
    點，並經兩造各為充分之舉證及攻防，使當事人為適當完全
    之辯論，由法院為實質之審理判斷」及「兩造所受之程序保
    障非顯有差異」者，始足當之，俾由當事人就該事實之最終
    判斷，對與該重要爭點有關之他訴訟結果負其責任(最高法
    院106年度臺上字第2882號判決意旨參照） 。查前案訴訟係
    被上訴人以終止系爭委任契約為由，訴請簡長信將代收代付
    後剩餘之款項交付被上訴人；本件訴訟則係被上訴人基於繼
    承、委任及寄託法律關係，請求上訴人於繼承簡長信遺產範
    圍內負連帶清償責任。雖本件訴訟之上訴人為前案訴訟當事
    人簡長信之繼承人，惟兩訴訟事件當事人究屬不同。簡長信
    於前案訴訟106年3月8日最後言詞辯論期日前之同年2月19日
    死亡，因其已委任訴訟代理人，故訴訟程序並不停止，上訴
    人並未承受其訴訟等情，亦有前案確定判決書可稽（原審板
    司調卷第11頁）。上訴人既非前案訴訟事實審當事人，無提
    出訴訟資料或進行攻防之機會，且上訴人就其抗辯所提出之
    債務清償證明書及樹林區農會105年7月25日函附貸款資料（
    原審卷第81、85頁），均屬足以推翻前案確定判決判斷之新
    訴訟資料，上開訴訟資料未經兩造於前案訴訟為充分之攻擊
    防禦及適當辯論，兩造所受程序保障顯有差異，依前揭說明
    ，自不得令上訴人就前案訴訟之結果負其責任，應認前案確
    定判決關於簡長信以系爭價金清償被上訴人債務之數額所為
    事實判斷，於本件訴訟並無爭點效理論之適用，被上訴人主
    張就此爭點應受前案確定判決爭點效之拘束而為同一判斷云
    云，要無足採。
  ㈡簡長信為委任事務之處理，已將代收價金全數用於清償被上
    訴人債務：
　⒈查被上訴人與簡長信有由簡長信代收系爭價金並以之清償被
    上訴人債務之系爭委任契約，乃如前述。上訴人抗辯：除兩
    造無爭執之23萬5,678元利息債務外，簡信長另以系爭價金
    用於清償被上訴人系爭借款等情，為被上訴人所否認。查上
    訴人抗辯簡長信代被上訴人清償系爭借款，業據提出樹林區
    農會出具之債務清償證明書為證，被上訴人對該證明書之真
    正亦不爭執（原審卷第81頁、本院卷第103頁）。又上開債
    務清償證明書記載「茲聲明就民國82年12月3日經臺北縣樹
    林地政事務所收件（82）樹登地登字第029281號權利價值最
    高限額新臺幣壹仟伍佰陸拾萬元整設定抵押之抵押權全部清
    償是實；87年1月26日」等語，與樹林區農會函附申請書號
    碼000000000000000號抵押放款資料所載抵押權設定字號「8
    2（年）」、「樹登（字）」、「029281（號）」、擔保金
    額「15,600,000」、清償證明日期「87/01/26」、「逾期清
    償」、「清償金額13,000,000」、「清償日期87/1/26」等
    語相符（原審卷第85頁），上開債務清償證明書確為系爭借
    款之清償證明，洵屬明確。且經本院函詢樹林區農會查明該
    債務清償證明書發給對象，據其函覆：依照金融慣例，在第
    三人以債務人名義清償借款時，債務清償證明書將發給該第
    三人等語，有樹林區農會函在卷可稽（本院卷第115頁）。
    被上訴人自承非其清償系爭借款，且不清楚何人清償等語（
    本院卷第125、292頁），衡諸常理，若非有法律或事實上利
    害關係，第三人殊無為被上訴人清償如此鉅額債務之理，被
    上訴人復未能舉證說明由簡長信以外之第三人基於何情事代
    其清償系爭借款，應認上訴人抗辯簡長信依系爭委任契約被
    上訴人之指示，以系爭價金清償系爭借款等情，洵屬可信。
    被上訴人徒稱該筆債務未必是由簡長信清償云云，自不足採
    。
　⒉被上訴人雖主張：伊早於71至78年間即配合簡長信之要求，
    依序將位於新北市樹林區千歲街、太平街、啟智街之房地移
    轉於簡長信指定之簡炎仁、簡士欽、黃阿雪等人名下，且以
    移轉上開房地為代價，換取由簡長信後續負責清償系爭借款
    ，是簡長信償付系爭借款係本於伊與簡長信前揭約定而來，
    並非簡信長受委任代為清償債務之範圍云云，然為上訴人所
    否認，被上訴人就其主張未能舉證以實其說，已難採信。況
    系爭借款貸放日為82年12月6日、約定到期日86年12月6日、
    被上訴人逾期清償等情，有前揭抵押放款查詢資料可參（原
    審卷第85頁），於被上訴人主張之71至78年間處分房地之時
    點，系爭借款債務尚未存在，被上訴人如何能預知其處分房
    地數年之後的債務發生及逾期清償等情，洵非無疑，依上情
    足見係被上訴人逾期未清償系爭借款，乃指示簡長信以85年
    間代收之系爭價金用以清償，被上訴人主張其預先處分房地
    之方式約由簡長信代償系爭借款云云，自無足採。
　㈢由上所述，簡信長就其受委任之事務，已依被上訴人之委任
    ，將代收價金全數用於清償被上訴人債務，被上訴人主張簡
    長信處理委任事務後尚有餘款應予返還，或尚有等同於餘款
    之寄託金錢應返還云云，均無足採。從而，被上訴人依繼承
    及委任或寄託之法律關係，請求上訴人連帶返還餘款743萬9
    ,562元，即屬無據。
四、綜上所述，被上訴人依繼承及終止委任後之法律關係或寄託
    之法律關係，請求上訴人於簡長信遺產範圍內連帶返還743
    萬9,562元及法定利息，為無理由，不應准許。原審為上訴
    人敗訴之判決，尚有未洽，上訴意旨指摘原判決不當，求予
    廢棄改判，為有理由，爰由本院廢棄改判如主文第2項所示
    。
五、本件事證已臻明確，兩造其餘攻擊防禦方法及未經援用之證
    據，經審酌後核與判決結果不生影響，爰不一一論述，附此
    敘明。
六、據上論結，本件上訴為有理由，爰判決如主文。
中　　華　　民　　國　　109 　年　　4 　　月　　14　　日
                  民事第一庭 
　　　　　　          審判長法　官  吳光釗
                            法  官  曾錦昌
                            法  官  鄧晴馨
正本係照原本作成。
如不服本判決，應於收受送達後20日內向本院提出上訴書狀，其
未表明上訴理由者，應於提出上訴後20日內向本院補提理由書狀
（均須按他造當事人之人數附繕本）上訴時應提出委任律師或具
有律師資格之人之委任狀；委任有律師資格者，另應附具律師資
格證書及釋明委任人與受任人有民事訴訟法第466 條之1第1項但
書或第2項（詳附註）所定關係之釋明文書影本。如委任律師提
起上訴者，應一併繳納上訴審裁判費。
中　　華　　民　　國　　109 　年　　4 　　月　　15　　日

  　　　　　　　　　　　　　書記官  莊昭樹
附註：
民事訴訟法第466條之1（第1項、第2項）：
對於第二審判決上訴，上訴人應委任律師為訴訟代理人。但上訴
人或其法定代理人具有律師資格者，不在此限。
上訴人之配偶、三親等內之血親、二親等內之姻親，或上訴人為
法人、中央或地方機關時，其所屬專任人員具有律師資格並經法
院認為適當者，亦得為第三審訴訟代理人。